最高法院刑事判決　　　　　　九十六年度台上字第三七三二號
上　訴　人　甲○○
　　　　　　　　　　之1號（另案在台灣高雄第二監獄執行）
　　　　　　乙○○
上　訴　人　丁○○
　　　　　　丙○○
上 列一 人
選任辯護人　林樹根律師
　　　　　　邱麗妃律師
　　　　　　莊雯琇律師
上列上訴人等因違反貪污治罪條例等罪案件，不服台灣高等法院
高雄分院中華民國九十五年七月二十七日第二審判決（九十四年
度上訴字第三二四號，起訴案號：台灣屏東地方法院檢察署九十
二年度偵字第五三四六號），提起上訴，本院判決如下：
    主  文
原判決關於丁○○、丙○○部分及甲○○、乙○○強盜部分均撤
銷，發回台灣高等法院高雄分院。
    理  由
原判決關於上訴人甲○○、乙○○（甲○○、乙○○另犯恐嚇取
財罪，業經原審判決確定）、丁○○等強盜部分，認定甲○○、
乙○○、丁○○有如原判決事實欄一所載之犯行，因而撤銷第一
審關於此部分之科刑判決，改判仍論處甲○○、乙○○、丁○○
結夥三人以上，意圖為自己不法之所有，以強暴、脅迫至使不能
抗拒，而使他人交付財物罪刑（乙○○處有期徒刑七年四月、甲
○○累犯，處有期徒刑七年二月、丁○○處有期徒刑七年四月）
；又原判決關於上訴人丁○○行賄部分及上訴人丙○○部分，認
定丁○○、丙○○有如原判決事實欄四所載之犯行，因而撤銷第
一審關於此部分之科刑判決，改判論處丁○○共同連續非依據法
令從事公務之人員，亦非受公務機關委託承辦公務之人，對於依
據法令從事公務之人員，關於違背職務之行為交付賄賂罪刑（處
有期徒刑七月，褫奪公權一年）；改判論處丙○○連續依據法令
從事公務之人員，對於違背職務之行為，收受賄賂罪刑（處有期
徒刑七年六月，褫奪公權五年，所得財物新台幣七萬元，應予追
繳沒收，如全部或一部無法追繳時，以其財產抵償之）；固非無
見。
惟查：（一）有罪判決書應分別記載犯罪事實及理由，而事實一
欄，為判斷其適用法令當否之準據，法院應將依職權認定與論罪
科刑有關之事實，翔實記載，然後於理由內逐一說明其憑以認定
之證據，以使事實認定與理由說明互相適合，方為合法；倘事實
認定與理由說明，不相一致，或理由欄內之記載前後齟齬，按諸
刑事訴訟法第三百七十九條第十四款後段規定，均屬判決理由矛
盾，當然為違背法令。原判決事實欄一認定：乙○○、黃森銀（
綽號黑雲）於民國九十一年間，獲悉李永霖從毒梟黃上豐手中取
得美金六萬元，認李永霖私吞該款，二人竟與丁○○、王陸柒（
已死亡）、葉金貴、陳奉孝基於意圖為自己不法所有之共同犯意
聯絡，由黃森銀指示丁○○於九十一年九月二十三日二十二時三
十分許，打電話誘使李永霖至黃森銀屏東縣里港鄉○○街三十六
號住處後，先由乙○○、丁○○及王陸柒聯手毆打李永霖，再由
黃森銀對之恫嚇稱：不把錢交出來就去找閻羅王報到等語，因為
李永霖否認，乙○○、丁○○、葉金貴、王陸柒、陳奉孝等人在
黃森銀示意下，由王陸柒將李永霖雙手強上手銬，再分乘二輛車
強押李永霖至屏東縣里港鄉里嶺大橋下某處養蝦場，拖下車後，
先由乙○○等人或持木棍毆擊李永霖小腿，或徒手毆打頭部，或
以腳踹踢腹部，再由乙○○恫稱：不把錢拿出來就要把你打掉等
語，以此強暴、脅迫方式，致使李永霖不能抗拒，而答應交付六
萬元美金。乙○○等人旋將李永霖載回黃森銀家中，乙○○、丁
○○及王陸柒三人又出拳毆打李永霖，李永霖無法抗拒，乃依黃
森銀、乙○○之指示，簽發每張面額各新台幣（下同）一百萬元
、到期日為九十一年八月一日起至同年月八日止之本票八張；嗣
甲○○適至黃森銀住處欲收取賽鴿之賭款三十萬元，見受傷之李
永霖被帶進黃森銀住處，並向黃森銀下跪，黃森銀即指示甲○○
於翌日至屏東縣里港鄉○○村○○段三十號工寮，搭載李永霖外
出籌錢。而黃森銀、乙○○取得上開本票後，當晚即責令王陸柒
、葉金貴及陳奉孝三人，將李永霖銬上手銬強行載至王陸柒位在
高雄縣六龜鄉尾庄七十五號住處予以監禁。翌日上午，葉金貴、
陳奉孝再將李永霖載至屏東縣里港鄉○○村○○段三十號工寮，
到達時，黃森銀、乙○○、丁○○、甲○○、鍾明鴻（不知情，
業經判決無罪確定）、綽號「阿龍」與另一不詳姓名之成年男子
均已在場，乙○○又先向李永霖恫嚇稱：今日籌不到錢就要給你
死等語，再將李永霖交由甲○○、「阿龍」及另一不詳姓名之成
年男子帶出籌錢。甲○○等三人，明知黃森銀、乙○○等人夥眾
以強暴、脅迫李永霖交付六萬元美金，並無正當理由，且依當時
情況，李永霖已無法抗拒，仍基於共同犯意之聯絡，由「阿龍」
開車，將李永霖載往屏東縣佳冬鄉，向林祖豐借款一百萬元未果
，李永霖遂表示要回高雄縣美濃鎮老家取土地所有權狀辦理抵押
借款，甲○○等人即駕車搭載李永霖前往，惟李永霖入屋後即自
後門趁隙脫逃等情。因而論處甲○○、乙○○、丁○○等加重強
盜既遂罪。惟原判決於理由欄說明：「在黃森銀與乙○○、丁○
○、王陸柒、葉金貴、陳奉孝等人之犯罪計畫中，渠等強押被害
人李永霖簽發八紙本票之最終目的係取得金錢，故整個強盜取財
行為，並非在被害人李永霖簽發八紙本票時即完成，換言之，被
害人李永霖被迫簽發八紙本票，僅為整個強盜取財行為之前階段
行為，須待被害人李永霖交付現金時，強盜行為始告完成」等語
（見原判決第十八頁）；似又認甲○○、乙○○、丁○○等人強
盜李永霖之財物尚未得手而為未遂犯。惟按犯罪是否達既遂狀態
，係以行為是否已完全實現法定犯罪構成要件為準；財產犯罪之
既遂或未遂，係以其所圖得之財物，是否已得手為認定之標準，
並不以全部得手始認定為既遂，縱僅得手部分財物，亦難謂其犯
罪行為未達於既遂狀態；且本票為設權證券，其權利之發生必須
作成證券，本票亦屬有價證券，其權利之行使或處分必須占有該
證券，是本票自亦具有「財物」之性質，而得為財產犯罪之客體
。原判決既於事實欄認定乙○○等人以強暴、脅迫方式，至被害
人李永霖不能抗拒而簽發交付本票八紙，共計八百萬元而既遂，
竟於理由欄說明渠等因尚未取得現金，所犯強盜罪尚未完成而未
遂等語，原判決事實之認定與理由之說明，既有齟齬，自有理由
矛盾之違誤。（二）原判決理由以被害人李永霖於九十二年九月
二十日在偵查中之證詞，憑為認定甲○○、乙○○、丁○○等犯
本件強盜罪之證據（見原判決正本第十四頁至第十五頁）；惟原
判決就李永霖上開偵查中供證之證據能力一節，理由說明：「證
人即被害人李永霖九十二年九月二十日偵查中陳述之證據能力：
按被告以外之人於偵查中向檢察官所為陳述，除顯有不可信之情
況者外，得為證據，同法第一百五十九條之一第二項定有明文。
本件證人李永霖九十二年十月二十日於檢察官偵查中所為之陳述
，其未曾提及檢察官在偵查時有不法取供，又無人反對該項供述
得具有證據能力，依上說明，其於九十二年十月二十九日偵查中
之證言，自具有證據能力」等語（見原判決正本第十一頁）；應
係針對李永霖九十二年十月二十九日陳述之證據能力而為說明，
就李永霖九十二年九月二十日供述之證據能力則並無說明，原判
決遽採李永霖上開偵查中之證詞為判決之依據，亦有可議。（三
）刑法第十條第二項關於公務員之定義，原規定之「稱公務員者
，謂依法令從事於公務之人員」，已於九十四年二月二日修正公
布為「稱公務員者，謂下列人員：一、依法令服務於國家、地方
自治團體所屬機關而具有法定職務權限，以及其他依法令從事於
公共事務，而具有法定職務權限者。二、受國家、地方自治團體
所屬機關依法委託，從事與委託機關權限有關之公共事務者」，
並自九十五年七月一日施行。而貪污治罪條例第二條原規定「依
據法令從事公務之人員，犯本條例之罪者，依本條例處斷；其受
公務機關委託承辦公務之人，犯本條例之罪者，亦同」，亦於九
十五年五月三十日配合刑法之修正而修正公布為「公務員犯本條
例之罪者，依本條例處斷」，同自九十五年七月一日起施行，並
與刑法採同一之公務員定義。是丁○○、丙○○等為本件行賄及
受賄之行為後，刑法第十條第二項及貪污治罪條例第二條之規定
，已有修正；本件原判決於九十五年七月二十七日宣判，依修正
前之規定，對丙○○論處連續依據法令從事公務之人員，對於違
背職務之行為，收受賄賂罪刑；對丁○○論處共同連續非依據法
令從事公務之人員，亦非受公務機關委託承辦公務之人，對於依
據法令從事公務之人員，關於違背職務之行為交付賄賂罪刑；惟
理由未說明適用修正前規定之理由，自有判決理由不備之違誤。
（四）犯罪事實應依證據認定，有罪之判決書並應將認定犯罪事
實所憑之證據，於理由內記載，為刑事訴訟法第一百五十四條、
第三百十條第一款所明定；此項所稱證據，自係指實際上確係存
在，就犯罪事實能為具體之證明者而言。原判決事實欄四認定丁
○○與共犯張志信，多次共同向丙○○行賄，由擔任高雄縣美濃
戶政事務所之戶政課員丙○○將其查得之債務人戶籍資料，以紅
筆書寫記載在鄭俊仁先前所交付便條紙之空白處，交由鄭俊仁攜
回供張志信討債之用，而連續洩漏吳偉德、黃瑞興等三十三人（
下稱吳偉德等三十三人）之戶籍資料等情，理由說明依憑扣案載
有吳偉德等三十三人之戶籍資料之便條紙三十六張為認定之依據
（見原判決正本第三二頁）；惟依卷內資料，除於美濃鎮戶政事
務所丙○○之辦公桌抽屜內搜索扣得載有潘秋英、劉秉善、劉玉
英、陳曉萍、顏桂森等人五人之戶籍資料便條紙六紙外（見九十
二年聲押字一三八卷(二)第二五頁至第二六頁），於卷內扣押證物
清單內似未見丙○○所書立之吳偉德等三十三人之戶籍資料便條
紙，且檢察官起訴書之證據清單中似亦未載有吳偉德等三十三人
之戶籍資料之便條紙；則原判決上引認定丙○○洩漏吳偉德等三
十三人之戶籍資料所憑證據即與卷內資料不相適合，自有證據上
理由矛盾之違誤。以上或為上訴意旨所指摘，或為本院得依職權
調查之事項，應認原判決關於丁○○、丙○○部分及甲○○、乙
○○強盜部分，均有撤銷發回更審之原因。又原判決另就檢察官
起訴：乙○○為列管之犯罪組織「竹聯幫北堂」現任堂主，本在
台北縣、市主持堂口，自九十一年間起，因與同鄉而活躍於里港
、高樹、旗美一帶之角頭黃森銀結合，幫眾迅速擴大，先後指揮
手下丁○○、甲○○、張志信、鍾明鴻等人成立「北鳳會」（北
堂鳳山會）、「北埔會」（北堂內埔會）、上島財務公司、忠鷹
企業公司，金順利公司等北堂分會及暴力討債公司，並分封丁○
○、甲○○及綽號「仙仔」、「阿貴」等人為會長，各在高雄市
、縣及屏東縣境內，專門從事非法討債、圍事、妨害自由等暴力
活動，從中牟利藉以豢養幫眾；因指乙○○、丁○○、甲○○等
涉犯組織犯罪防制條例第三條第一項前段主持犯罪組織之罪云云
（見原判決正本第四十頁）；於理由欄說明「北堂組織究竟具如
何常習性、脅迫性及暴利性，因公訴人起訴有關以北堂名義涉及
暴力討債之行為，業據原審以證據不足而判決無罪確定在案」（
見原判決第四二頁）；其後又謂：「公訴人所舉之證據尚無法證
明被告乙○○等人犯組織犯罪條例，依法就乙○○、丁○○、甲
○○應為無罪之諭知，惟因公訴意旨指被告乙○○等人此部分犯
行與前揭論罪科刑之強盜罪、行賄罪及恐嚇取財罪間有方法目的
之牽連關係，爰不另為無罪之諭知」等語（見原判決第四三頁至
第四四頁）。惟依檢察官起訴書之記載，就甲○○、乙○○、丁
○○等共犯強盜罪部分，甲○○、丁○○另犯強制罪部分，甲○
○、乙○○、丁○○犯違反組織犯罪防制條例部分及丁○○、丙
○○另違反貪污治罪條例部分，均僅分別列載起訴法條，並未敘
明上開犯罪間有何牽連犯之裁判上一罪關係，第一審判決就上開
違反組織犯罪條例部分，未另行宣判，亦未說明該部分與強盜罪
或恐嚇取財罪間有何方法結果之牽連關係，竟謂公訴意旨認有牽
連關係，而在前開強盜罪及恐嚇取財罪（經原審判處罪刑確定）
下說明不另為無罪之諭知，已有可議；原判決未予糾正，又就檢
察官起訴甲○○、乙○○、丁○○等違反組織犯罪條例部分，說
明檢察官起訴認與前開加重強盜罪部分有牽連犯之裁判上一罪關
係，而不另為無罪之諭知。案經發回，應併注意及之。
據上論結，應依刑事訴訟法第三百九十七條、第四百零一條，判
決如主文。
中　　華　　民　　國　九十六　年　　七　　月　 十二 　日
                      最高法院刑事第十一庭
                          審判長法官  林　永　茂
                                法官  洪　文　章
                                法官  蘇　振　堂
                                法官  何　菁　莪
                                法官  韓　金　秀
      本件正本證明與原本無異
                                      書  記  官
中　　華　　民　　國　九十六　年　　七　　月　 十六 　日
                                                      Ｑ
